【裁判字號】    95,上易,855
【裁判日期】    950719
【裁判案由】    竊佔
【裁判全文】
臺灣高等法院刑事判決                 95年度上易字第855號
上  訴  人  臺灣臺北地方法院檢察署檢察官
被      告  乙○○
選任辯護人  羅子武律師
            劉衡慶律師
            林曜辰律師
上列上訴人因被告竊佔案件，不服臺灣臺北地方法院94年度易字
第2226號，中華民國95年4月7日第一審判決（聲請簡易判決案號
：臺灣臺北地方法院檢察署94年度偵字第15090號），提起上訴
，本院判決如下：
    主  文
上訴駁回。
    理  由
一、聲請簡易判決意旨略以：被告乙○○為臺北市○○區○○路
    87號13樓（下稱87號13樓）之區分所有權人，明知臺北市○
    ○區○○路89號13樓露臺（下稱13樓露臺），為臺北市○○
    區○○路89號全體區分所有權人共有之公共區域，而由告訴
    人甲○○○即臺北市○○區○○路89號12樓區分所有權人管
    理使用，竟意圖為自己不法之利益，自民國93年11月起，在
    13樓露臺搭建涼亭、水池等物而據為己用。嗣經告訴人甲○
    ○○查知後報警處理。因認被告涉犯刑法第320條第2項之竊
    佔罪嫌云云。
二、按犯罪事實應依證據認定之，無證據不得認定犯罪事實；不
    能證明被告犯罪者，應諭知無罪之判決，刑事訴訟法第154
    條第2項、第301條第1項分別定有明文。又事實之認定，應
    憑證據，如未能發現相當證據，或證據不足以證明，自不能
    以推測或擬制之方法，以為裁判基礎（最高法院40年台上字
    第86號判例參照）。且認定犯罪事實所憑之證據，雖不以直
    接證據為限，間接證據亦包括在內，然而無論直接證據或間
    接證據，其為訴訟上之證明，須於通常一般之人均不致有所
    懷疑，而得確信其為真實之程度者，始得據為有罪之認定，
    倘其證明尚未達到此一程度，而有合理之懷疑存在而無從使
    事實審法院得有罪之確信時，即應由法院為諭知被告無罪之
    判決（最高法院76年台上字第4986號判例參照）。
三、聲請簡易處刑意旨認被告乙○○涉犯有竊佔犯行，無非以：
    告訴人之指訴、證人何建軒之證詞、臺北市信義帝圖大廈管
    理委員會（下稱管委會）函、94年10月16日第五次區分所有
    權人會議之會議記錄，及13樓露臺施工照片10幀為其依據，
    認為被告於動工之初未經過13樓露臺之共有人及管委會同意
    ，即逕行施工，而被告施作之建物其他住戶無從使用，顯然
    係為自己之利益佔用13樓露臺等為其論據。
四、訊據被告乙○○則堅決否認有竊佔犯行，並辯稱：13樓露臺
    之設計原本就僅限於87號136樓之住戶可以進出，除此之外
    別無出入口，而87號13樓之原所有人在賣屋前即已於13樓露
    臺蓋設玻璃屋、烤肉區等設施，伊透過仲介人員買受該屋時
    ，仲介人員亦告知該13樓露臺可以使用，故伊主觀上認為13
    樓露臺應屬87號13樓所專用，並無竊佔之故意等語。
五、惟查：
（一）按竊佔罪為即成犯，於其竊佔行為完成時犯罪即成立，其
      後之繼續佔用乃狀態之繼續，而非行為之繼續，故竊佔後
      雖將原有建物拆除另予改建，僅係竊佔狀態繼續中變更其
      使用之方法，要不構成另一新竊佔罪，又此種占有繼續之
      狀態，須在時間上並無中斷，空間上並無擴大範圍，蓋若
      中斷停止後再為竊佔行為，或占有狀態繼續中擴大竊佔之
      範圍，則就再為竊佔或擴大部分，均屬新的竊佔行為，此
      有83年台上字第5190號、82年台上字第4377號判決意旨可
      稽；另按竊佔罪之成立，以行為時他人業已存在之持有遭
      行為人排除為其要件，從而，設該不動產早已於行為人支
      配管領下，縱嗣後基於法律關係負有返還義務而拒不移轉
      持有，亦僅屬民事糾葛，尚難謂有何竊佔行為。
（二）告訴人於起訴時，雖提出本案大樓之合作興建契約書一份
      ，主張依該契約第九條第六款記載之約定：「屋頂平臺及
      瞭望台歸頂樓所有權人依法管理使用，並保持清潔，不得
      搭蓋違章戶」云云（見偵查卷第85頁）。惟該合作興建契
      約既係該大廈建商「康和建設實業股份有限公司」與原地
      主（含告訴人）間之約定，依契約相對性原則，應僅生拘
      束訂立該契約當事人之效力，不得對於善意第三人即不知
      情之契約相對人以外之人主張之（釋字第349號解釋參照
      ）。而證人即臺北市信義帝圖大廈管委會前任主委高進益
      亦證稱，管委會議未曾與任何住戶約定13樓露臺由何人關
      有使用（見原審卷第175頁），是告訴人即使係臺北信義
      區○○路89號12樓區分所有權人，亦無其屋頂十三樓露臺
      之約定專用權利，告訴人認為其有專權管理使用13樓露臺
      區域，應有誤解。
（三）據告訴人提出臺北市政府工務局建築管理處93年12月31日
      北市工程寓字第09370146500號函說明三所稱：「…依松
      山地政事務所查復並未辦理建物第一次測量及所有權第一
      次登記，即屬公寓大廈之共有部分」，有該函附卷可稽（
      見偵查卷第94頁），被告對此函亦不爭執。惟關於進出13
      樓露臺之方式，除經由87號13樓室內通行外，別無他途之
      事實，業經證人高進益、何建軒、林錫堅於原審審理時證
      述無誤（見原審卷第61頁、第71頁及80頁），復有證人高
      進益提出之房屋平面圖二紙在卷可參（見本院卷證物袋）
      ，堪以認定屬實。又87號13樓房屋於被告買受之前，前手
      屋主已於13樓露臺上搭建玻璃屋頂之鐵皮屋作為洗衣房、
      傭人房之用途，並佈置有涼亭、庭院、烤肉區等空間設計
      等情，亦有證人高進益、何建軒、林錫堅於結證在卷（見
      原審卷第66頁、第71頁及80頁）。證人高進益雖稱，87號
      13樓與13樓露臺間有一女兒牆作為區隔，住戶必須要經過
      女兒牆的門才能進去13樓露臺云云（見原審卷第66頁），
      並提出房屋平面圖二紙以佐其說。然該平面圖就87號13樓
      與13樓露臺二區域間之區隔線條並無標示所採取之建築形
      式及材質，且該地點為面向屋外之開放空間，依常理並非
      必以磚牆或其他不透明之建材構築，故無法單由該平面圖
      判斷建屋之初係以何種方式隔離上開二區域；且證人高進
      益亦自承，管委會成立三個月後伊才接任主委，伊沒有87
      號13樓之鑰匙，所以沒有去過等語（見原審卷第66頁），
      又參之證人何建軒證稱，伊與被告、仲介人員至87號13樓
      看房子時，房屋與露臺間並無女兒牆，是直接開落地窗即
      可進出等語（見原審卷第77頁），證人林錫堅亦稱，交屋
      時該屋室內與露臺是一體成型的設計，中間有一個活動門
      可以整個收起來貼在牆壁上，如果收起來的話，感覺上像
      是沒有門等語（見原審卷第79頁、第84頁），顯然於被告
      接洽及買受87號13樓之際，該屋及13樓露臺間僅以活動式
      之落地窗區隔，並無砌設女兒牆。
（四）又證人即仲介被告買受之林錫堅於原審審理時證稱，當初
      伊有主動詢問賣方黃貴貞，關於露臺之使用其他住戶是否
      有爭議，賣方回答說沒有，在洽談價金時，大家都心照不
      宣地知道可以使用這個露臺，被告買房子時，是將整個房
      屋、裝潢費及露臺結合在一起計價等語（見原審卷第82、
      83頁）。核與證人何建軒證稱，伊有問仲介人員13樓露臺
      是否可以使用，仲介人員說屋主告訴他們該區域當然可以
      用，當時被告還沒有買下房子，因為露臺上的玻璃屋看起
      來已經使用很久了，顯然之前的屋主已經有在使用，所以
      伊會相信仲介人員說的話等語（見原審卷第71、76、77頁
      ）相符。又參以被告提出之仲介人員製作之物件簡要資料
      表（見原審卷第37頁），其物件特性欄註明「附贈多元使
      用大露臺」之字樣，及證人林錫堅提出之87號13樓前屋主
      黃貴貞之裝潢及庭院設計平面圖（見原審卷第91至96頁）
      ，是本案87號13樓之前手屋主黃貴貞已經就13樓露臺之空
      間規劃房間、洗衣間、庭院及烤肉區等設施，係供自己使
      用，顯然並未提供給其他住戶使用。證人何建軒之上開判
      斷，應符經驗法則。故被告辯稱，伊買受87號13樓之時，
      仲介人員曾經告知伊可以使用13樓露臺之區域，伊依客觀
      使用狀態判斷而相信仲介人員之說明等語，並非全然無據
      。
（五）另證人即管理委員會主任委員高進益雖證稱，伊於知道被
      告在13樓露臺施工之建材於半夜用吊車吊上去時，曾向被
      告友人張世傑之特別助理反應這樣做是違規的等語。然證
      人高進益於管委會成立三個月後即接任主委，連續擔任三
      年多，於94年10月底卸任，因為有住戶反應13樓露臺有違
      建，而其等尚均不能確認該區域是否屬於被告專用，所以
      才行文臺北市政府工務局建築管理處確認等情，業經高進
      益於原審審理時證述明確（見原審卷第59頁、第66頁），
      而臺北市政府工務局建築管理處以前述93年12月31日始以
      北市公建寓字第09370146500號函答覆以：「…依松山地
      政事務所查復並未辦理建物第一次測量及所有權第一次登
      記，即屬公寓大廈之共有部分」（見偵查卷第57頁）。顯
      然管理委員會至93年12月31日上開函件發文之後始敢確認
      87號13樓之住戶並無使用13樓露臺之專用權利。依此，證
      人高進益當時告知被告之使用人違規之意涵，應係指被告
      更新違建之行為違規，尚非主張其共有權利之表示（亦即
      ，是否違建與是否有權使用係屬二事，有權使用該區域不
      代表可以搭蓋違建，搭蓋違建者不等於其無權使用該區域
      ），故不能因此認定被告於證人高進益告知該函之時即謂
      被告明知其無權使用13樓露臺之事實。而依證人何建軒之
      證述，被告於13樓露臺之施工期間係於93年9月至12月（
      見原審卷第73頁），顯然被告於上開市政府函件送達前，
      被告對於13樓更新搭建涼亭、水池期間，管委會仍未確定
      該區域所有權、使用權之歸屬，故亦不可能於該期間即告
      知被告其無13樓露臺使用權。是尚難依該函即謂被告於動
      工之初或施工期間有竊佔故意之認定。
（六）再衡量被告買受87號13樓時，該屋前任屋主已經有將13樓
      露臺作為13樓屋主專用區域之事實，而該13樓露臺於「建
      築設計上」復僅得經過87號13樓之室內始得進出，整棟大
      樓其他住戶客觀上顯然不能自由前往使用，且仲介買賣之
      人員又曾告買受之被告得以使用13樓露臺，其買賣價金亦
      已將使用該露臺之價值涵括在內。又被告於13樓露臺施工
      期間，主觀上係認基於承受前手之權利使用該區域等情，
      被告辯稱並無竊佔13樓露臺之犯意等語，應可採信。
（七）被告自始即認為係繼受前手之權利，而非竊佔事後被告知
      之共有13樓露臺，縱施工期間，無論係管理委員會，抑或
      告訴人之主張，被告之主觀意思亦未改變。直至94年10月
      16日「台北市信義帝國大廈」區分所有權人作成決議「前
      」，其佔用係爭露台之行為，並無竊佔故意。便自94年10
      月16日「台北市信義帝國大廈」區分所有權人作成決議「
      後」，被告仍繼續佔有使用該係爭露台，並就告訴人所主
      張之就原有遮雨棚加高一個窗戶之高度，係被告繼受竊佔
      狀態繼續中變更其使用之方法，該期間被告未曾中斷占有
      狀態或擅自擴大竊佔之範圍，自均無成立竊佔罪之可言。
      縱基於民法關係，被告負有容許全部共有人使用之權利，
      被告因建築物設計而不能開放任由共有人自由出入，亦僅
      屬民事糾葛，與竊佔之要件有間。至被告於該13樓設置可
      移動之木製椅子，木板，及放置花盆，舖設碎石子等等臨
      時性設施，並非排他性之建築，且此與政府獎勵美化屋頂
      之旨，並無違背。本案事證不能證明被告有竊佔之故意，
      且尚未達到於通常一般之人均不致有所懷疑為真實之程度
      。未能得有罪之確信。此外又查無其他積極證據足資證明
      被告犯公訴人所指之刑法第320條第2項條之罪，即屬不能
      被告證明。
六、原判決以不能證明被告乙○○犯罪而為無罪之諭知，並無不
    合。檢察官循告訴人之請求上訴意旨仍執前詞指摘原判決不
    當，為無理由，應予駁回。
據上論斷，應依刑事訴訟法第368條，判決如主文。
本案經檢察官許仲瑩到庭執行職務。
中    華    民    國    95    年    7     月    19    日
                  刑事第六庭  審判長法  官  林  堭  儀
                                    法  官  蔡  聰  明
                                    法  官  王  炳  梁
以上正本證明與原本無異。
不得上訴。
                                    書記官  潘  大  鵬
中    華    民    國    95    年    7     月    20    日


司法院資訊處製作；財團法人民間司法改革基金會備份。
